ACORDAO-COMPLETO-2536747

ACÓRDÃO 3066/2022 ATA 17/2022 - PRIMEIRA CÂMARA

VISTOS, relatados e discutidos estes autos de tomada de contas especial, instaurada pelo Fundo Nacional de Saúde, do Ministério da Saúde, em razão da aplicação irregular dos recursos do Sistema Único de Saúde no âmbito do Programa Farmácia Popular do Brasil, no período de 3/3/2015 a 30/11/2016;
ACORDAM os ministros do Tribunal de Contas da União, reunidos em sessão da 1ª Câmara, ante as razões expostas pelo relator, em:
9.1. julgar irregulares as contas do Sr. Guilherme Gomes Coelho Carlos (CPF XXX.536.176-XX, CNPJ 09.660.971/0001-32) , na condição de empresário individual, com fundamento nos arts. 1º, inciso I, 16, inciso III, alíneas "b" e "c", da Lei 8.443/1992, c/c os arts. 1º, inciso I, 209, incisos II e III, do Regimento Interno do TCU; 
9.2. condenar o responsável identificado no subitem anterior, com fundamento no art. 19, caput, da Lei 8.443/1992, c/c o art. 210 do Regimento Interno do TCU, ao pagamento das quantias a seguir especificadas, com a fixação do prazo de 15 (quinze) dias, a contar das notificações, para comprovar, perante o Tribunal (art. 23, inciso III, alínea "a" da Lei 8.443/1992, c/c o art. 214, inciso III, alínea "a", do Regimento Interno) , o recolhimento das dívidas aos cofres do Fundo Nacional de Saúde, atualizadas monetariamente e acrescidas dos juros de mora, calculados a partir das datas discriminadas, até a data dos recolhimentos, na forma prevista na legislação em vigor, abatendo-se, na oportunidade, os valores eventualmente já ressarcidos:
	DATA DA OCORRÊNCIA
	VALOR ORIGINAL
 (R$) 
	D/C

	03/03/2015
	           35,98 
	D

	03/03/2015
	     3.897,30 
	D

	03/03/2015
	         745,20 
	D

	02/04/2015
	     3.795,33 
	D

	05/05/2015
	     3.098,07 
	D

	05/05/2015
	           49,68 
	D

	12/06/2015
	     4.062,90 
	D

	12/06/2015
	           19,20 
	D

	15/06/2015
	         111,78 
	D

	03/07/2015
	     4.292,00 
	D

	05/08/2015
	     5.246,90 
	D

	06/08/2015
	           12,42 
	D

	31/08/2015
	     6.405,70 
	D

	31/08/2015
	           19,20 
	D

	14/10/2015
	     6.968,80 
	D

	14/10/2015
	           24,84 
	D

	30/10/2015
	     8.601,40 
	D

	18/12/2015
	         126,74 
	D

	18/12/2015
	         354,20 
	D

	18/12/2015
	     8.537,75 
	D

	18/12/2015
	         876,20 
	D

	18/12/2015
	         137,16 
	D

	21/01/2016
	         375,50 
	D

	21/01/2016
	           36,45 
	D

	21/01/2016
	           90,40 
	D

	21/01/2016
	     8.771,60 
	D

	21/01/2016
	         186,76 
	D

	17/02/2016
	           24,03 
	D

	17/02/2016
	         104,40 
	D

	17/02/2016
	           28,77 
	D

	17/02/2016
	     9.990,25 
	D

	17/02/2016
	           16,80 
	D

	07/03/2016
	   10.412,75 
	D

	07/03/2016
	           16,80 
	D

	07/03/2016
	             2,40 
	D

	09/03/2016
	           24,03 
	D

	09/03/2016
	           12,96 
	D

	01/04/2016
	   10.509,45 
	D

	01/04/2016
	           18,00 
	D

	01/04/2016
	           14,58 
	D

	01/04/2016
	           12,15 
	D

	01/04/2016
	           69,30 
	D

	29/04/2016
	   11.785,15 
	D

	29/04/2016
	           61,20 
	D

	29/04/2016
	         121,50 
	D

	03/05/2016
	         168,48 
	D

	03/05/2016
	           12,15 
	D

	03/05/2016
	           34,29 
	D

	02/06/2016
	           49,14 
	D

	02/06/2016
	           12,15 
	D

	02/06/2016
	           27,27 
	D

	03/06/2016
	   13.220,15 
	D

	03/06/2016
	           69,30 
	D

	03/06/2016
	           27,60 
	D

	30/06/2016
	   13.851,15 
	D

	30/06/2016
	           88,20 
	D

	30/06/2016
	           36,45 
	D

	30/06/2016
	           12,15 
	D

	30/06/2016
	           69,30 
	D

	03/08/2016
	           34,00 
	D

	03/08/2016
	         141,70 
	D

	03/08/2016
	           19,17 
	D

	03/08/2016
	   14.030,10 
	D

	03/08/2016
	         112,70 
	D

	09/09/2016
	   14.100,10 
	D

	09/09/2016
	           21,31 
	D

	09/09/2016
	           55,80 
	D

	09/09/2016
	         143,30 
	D

	09/09/2016
	           19,17 
	D

	30/09/2016
	           35,35 
	D

	30/09/2016
	           26,19 
	D

	03/10/2016
	   14.835,05 
	D

	03/10/2016
	         137,70 
	D

	03/10/2016
	           63,00 
	D

	11/11/2016
	             6,30 
	D

	11/11/2016
	   13.826,80 
	D

	11/11/2016
	           14,29 
	D

	11/11/2016
	           69,30 
	D

	11/11/2016
	           12,15 
	D

	29/11/2016
	         159,50 
	D

	29/11/2016
	   14.267,40 
	D

	29/11/2016
	           82,50 
	D

	30/11/2016
	           28,33 
	D

	30/11/2016
	           19,17 
	D

	24/01/2020
	         156,37 
	C

9.3. aplicar ao Sr. Guilherme Gomes Coelho Carlos (XXX.536.176-XX) a multa prevista no art. 57 da Lei 8.443/1992, c/c o art. 267 do Regimento Interno, no valor de R$ 20.000,00 (vinte mil reais) , com a fixação do prazo de quinze dias, a contar das notificações, para comprovar, perante o Tribunal (art. 214, inciso III, alínea "a", do Regimento Interno) , o recolhimento da dívida aos cofres do Tesouro Nacional, atualizada monetariamente desde a data deste acórdão até a do efetivo recolhimento, se forem pagas após o vencimento, na forma da legislação em vigor;
9.4. autorizar, desde logo, nos termos do art. 28, inciso II, da Lei 8.443/1992, c/c o art. 219, inciso II, do RITCU, a cobrança judicial das dívidas caso não atendidas as notificações;
9.5. autorizar, desde logo, o pagamento das dívidas em até 36 (trinta e seis) parcelas mensais e consecutivas, nos termos do art. 26 da Lei 8.443/1992, c/c o art. 217 do Regimento Interno/TCU, fixando-se o vencimento da primeira parcela em 15 (quinze) dias, a contar do recebimento da notificação, e o das demais a cada mês, devendo incidir sobre cada valor mensal os correspondentes acréscimos legais, na forma prevista na legislação em vigor, sem prejuízo de alertar ao responsável de que a falta de comprovação do recolhimento de qualquer parcela implicará o vencimento antecipado do saldo devedor; 
9.6. dar ciência desta deliberação ao Fundo Nacional de Saúde e ao responsável, bem assim ao Procurador-Chefe da Procuradoria da República no Estado de Minas Gerais, nos termos do § 3º do art. 16 da Lei 8.443/1992, c/c o § 7º do art. 209 do Regimento Interno do TCU, para adoção das medidas cabíveis.

Tomada de contas especial instaurada em razão da não comprovação da regular aplicação dos recursos repassados pela União por intermédio do Programa Farmácia Popular do Brasil.

Primeira Câmara

Fundo Nacional de Saúde - MS.

3. Responsáveis: Guilherme Gomes Coelho Carlos (XXX.536.176-XX) e Guilherme Gomes Coelho Carlos (09.660.971/0001-32).

13.1. Ministros presentes: Walton Alencar Rodrigues (Presidente), Benjamin Zymler, Vital do Rêgo (Relator) e Jorge Oliveira.

VITAL DO RÊGO

Transcrevo, a seguir, com os ajustes de forma pertinentes, a instrução produzida pela Secretaria de Controle Externo de Tomada de Contas Especial (peça 55) , que contou com a anuência de seus dirigentes e do representante do Ministério Público junto ao TCU (peças 56 a 58) :
INTRODUÇÃO
	Cuidam os autos de Tomada de Contas Especial instaurada pelo Fundo Nacional de Saúde/Ministério da Saúde (FNS/MS) , em desfavor do empresário individual Sr. Guilherme Gomes Coelho Carlos, em razão da aplicação irregular de recursos do Sistema Único de Saúde (SUS) no âmbito do Programa Farmácia Popular do Brasil - Aqui Tem Farmácia Popular (PFPB) , no período de 3/3/2015 a 30/11/2016, o que teria ocasionado um prejuízo de R$ 209.885,77, em valores históricos, aos cofres do FNS.
HISTÓRICO
Programa Farmácia Popular do Brasil
O Programa Farmácia Popular do Brasil - PFPB foi criado pela Lei 10.858, de 13/4/2004, e regulamentado pelo Decreto 5.090, de 20/5/2004, com o objetivo de oferecer à população o acesso a medicamentos considerados essenciais, cumprindo, dessa forma, uma das principais diretrizes da Política Nacional de Assistência Farmacêutica.
O PFPB inicialmente funcionava por meio de parceria com governos estaduais, prefeituras municipais e instituições públicas, para o atendimento de projetos de implantação e manutenção de unidades próprias, sob responsabilidade da Fundação Oswaldo Cruz (FIOCRUZ) . 
Em 2006, por meio da Portaria n° 491, o Ministério da Saúde - MS expandiu o Programa para utilizar a rede já instalada do comércio varejista de produtos farmacêuticos, o qual recebeu o nome de "Aqui Tem Farmácia Popular".  
As farmácias e drogarias privadas que aderem ao programa fornecem aos cidadãos, de forma gratuita, medicamentos para o tratamento de hipertensão, diabetes e asma. Além destes, são disponibilizados, com até 90% de desconto, medicamentos para rinite, dislipidemia, doença de Parkinson, osteoporose, glaucoma, anticoncepcionais e fraldas geriátricas. Para cada venda realizada, o MS reembolsa o comerciante de acordo com tabela de referência de preços de medicamentos elaborada e disponibilizada no seu sítio eletrônico: http://portalms.saude.gov.br/acoes-e-programas/farmacia-popular/legislacao.
Em 2017, a Comissão Intergestores Tripartite (CIT) decidiu extinguir a rede própria do programa, passando o "Aqui Tem Farmácia Popular" a ser o único meio de se obter medicamentos no âmbito do PFPB. 
A adesão ao programa pelos estabelecimentos da rede privada de comércio farmacêutico faz-se pela entrega de determinados documentos ao Ministério da Saúde, que, após verificar a sua regularidade, autoriza a dispensação de medicamentos subsidiados pelo Programa, fornecendo um login e uma senha de acesso ao sistema eletrônico de autorizações.
O cidadão que deseja adquirir medicamentos subsidiados pela União deve dirigir-se a uma farmácia ou drogaria credenciada, portando documento de identificação que contenha o CPF e receita médica. 
Com a apresentação dos referidos documentos, o comerciante credenciado deve, no momento da transação, acessar o sistema eletrônico de autorização do Ministério da Saúde e inserir, dentre outros dados, o nome do paciente, o seu número de CPF, o nome do medicamento prescrito, a quantidade prescrita, o CRM do médico e a data de expedição da receita e o código de barras (EAN) do medicamento que será dispensado.
Após a inserção dos referidos dados no sistema informatizado, este calcula automaticamente o valor que será pago pelo Fundo Nacional da Saúde e o valor remanescente, que, se existir, deverá ser pago pelo cliente, no momento da compra. O registro das informações acima indicadas no sistema eletrônico e a geração da Autorização para Dispensação do Medicamento - ADM bastam para que, no mês seguinte, os valores das vendas de medicamentos subsidiados pela União sejam depositados na conta da empresa conveniada.
A participação no Programa Farmácia Popular do Brasil - PFPB se dá por meio de adesão, de forma que as farmácias e drogarias que pretendem participar devem atender aos critérios previstos nas Portarias que o regulamentam. A participação não constitui uma obrigatoriedade aos estabelecimentos farmacêuticos, mas sim uma manifestação de vontade, com celebração de convênio entre o estabelecimento e o Ministério da Saúde. As normas instituidoras do PFPB são de consulta pública e devem ser cumpridas pelos estabelecimentos que desejem dele participar, devendo, inclusive, atestar estar cientes de todo o conteúdo e exigências previstas, mediante apresentação de requerimento e assinatura de termo de adesão. 
Para atestar a veracidade e legalidade das dispensações realizadas, a portaria que rege o Programa estabelece a obrigatoriedade de armazenar e manter, por um prazo de 5 (cinco anos) , as notas fiscais de aquisição dos medicamentos e/ou correlatos do Programa junto aos fornecedores, os cupons fiscais de venda, os cupons vinculados assinados pelos clientes e as respectivas receitas médicas. O descumprimento de qualquer das regras dispostas na Portaria e seus Anexos pelas farmácias e drogarias caracteriza prática de irregularidade no âmbito do PFPB.
Auditoria do Denasus e Instauração da TCE
A presente TCE originou-se de constatações do Departamento Nacional de Auditoria do SUS (Denasus) em auditoria realizada entre 7/10/2019 a 13/2/2020, com a finalidade de avaliar a execução do Programa Farmácia Popular do Brasil pelo empresário individual Sr. Guilherme Gomes Coelho Carlos, abrangendo o período de 3/3/2015 a 30/11/2016, com foco no cumprimento das normas estabelecidas pela Portaria GM/MS nº 971/2012, vigente de 15/5/2012 a 27/1/2016, e Portaria GM/MS nº 111/2016, vigente a partir de 28/1/2016, que dispõem sobre o Programa Farmácia Popular do Brasil.
De acordo com o Relatório de Auditoria nº 18732 do Denasus e seus anexos (peça 3) , foram constatadas irregularidades que representavam débito de R$ 209.885,77, em valores históricos. 
Foram constatadas, no referido Relatório, as seguintes irregularidades:
2.1. Irregularidade nas dispensações e/ou na documentação comprobatória de dispensações de medicamentos do Programa Farmácia Popular do Brasil, caracterizada por:
registro de dispensação de medicamentos sem notas fiscais que comprovem a aquisição, contrariando o disposto nos arts. 23, 39 e 40 da Portaria GM/MS nº 971/2012, vigente de 15/5/2012 a 27/1/2016; e nos arts. 21, 36 e 37 da Portaria GM/MS nº 111/2016, vigente a partir de 28/1/2016. Evidência: constatação 592561 (peça 3, p. 7-8) ;
registro de dispensação de medicamentos em nome de pessoas falecidas, contrariando o disposto nos arts. 21 e 23 da Portaria GM/MS nº 971/2012, vigente de 15/5/2012 a 27/1/2016; e nos arts. 20 e 21 da Portaria GM/MS nº 111/2016, vigente a partir de 28/1/2016. Evidência: constatação 592649 (peça 3, p. 11-12) ;
não apresentação de cópia do cupom fiscal, vinculado e/ou receitas médicas solicitados, contrariando o disposto nos arts. 21, 22, 23, 39 e 40 da Portaria GM/MS nº 971/2012, vigente de 15/5/2012 a 27/1/2016; e nos arts. 20, 21, 22, 36 e 37 da Portaria GM/MS nº 111/2016, vigente a partir de 28/1/2016. Evidência: constatação 592567 (peça 3, p. 10-11) ;
apresentação de cupom fiscal, vinculado e/ou receitas médicas com irregularidades, contrariando o disposto no art. 40 da Portaria GM/MS nº 971/2012, vigente de 15/5/2012 a 27/1/2016; e no art. 37 da Portaria GM/MS nº 111/2016, vigente a partir de 28/1/2016. Evidência: constatação 592565 (peça 3, p. 9-10) .
 O detalhamento do débito apurado pelo Denasus consta da peça 3, p. 14-37. 
 Diante das constatações o Denasus deu oportunidade de defesa ao responsável, em obediência aos princípios constitucionais que asseguram o direito ao contraditório e à ampla defesa, como demonstram as notificações expedidas em 7/1/2020 (peça 9-10) . Conforme cita o Relatório de Auditoria nº 18732, o responsável apresentou justificativas, as quais lograram afastar parcialmente as irregularidades apontadas. 
 Superada a fase de defesa administrativa, foram emitidas notificações de cobrança pela Secretaria Executiva do FNS ao responsável, em ofícios emitidos em 16/3/2020 (peça 14-15) .
 Assim, o motivo que levou à instauração da presente Tomada de Contas Especial está materializado por prejuízo causado pelo empresário individual, Sr. Guilherme Gomes Coelho Carlos, ao Programa Farmácia Popular do Brasil, no valor histórico de R$ 209.885,77, no período de 3/3/2015 a 30/11/2016, tendo em vista irregularidades que contrariaram as normas vigentes à época, especialmente Portaria GM/MS nº 971/2012, vigente de 15/5/2012 a 27/1/2016, e Portaria GM/MS nº 111/2016, vigente a partir de 28/1/2016, frente às constatações apontadas no Relatório de Auditoria nº 18732 do Denasus (peça 3) e consolidadas na Matriz de Responsabilização acostada pelo órgão instaurador (peça 33) .
 Com base no Relatório de Auditoria do Denasus e com fundamento na IN/TCU 71/2012, alterada pela IN/TCU 76/2016 e DN/TCU 155/2016, o Fundo Nacional de Saúde autorizou a instauração de Tomada de Contas Especial (peça 1-2) .
 O Relatório Completo do Tomador de Contas Especial nº 273/2020 (peça 34) registra a apuração de fatos, a quantificação do dano, bem como a identificação do responsável, nos termos do art. 2º da IN TCU 71/2012.
 Registra, ainda, que foi dada oportunidade de defesa ao responsável, conforme as notificações relacionadas no item "V" do relatório do tomador, expedidas visando a regularização das contas e o ressarcimento do dano (peça 34) . 
 Por fim, o tomador de contas concluiu pela responsabilização do empresário individual Sr. Guilherme Gomes Coelho Carlos, quantificando-se o débito no valor de R$ 279.391,50, atualizado em 15/6/2020 (peça 34, p. 1) . A inscrição em conta de responsabilidade, no SIAFI, foi efetuada mediante a Nota de Lançamento de Sistema nº 2020NS041582, de 15/6/2020 (peça 35) .
 Uma vez concluída a TCE no âmbito do Fundo Nacional de Saúde, esta foi remetida à Controladoria-Geral da União, a qual emitiu o Relatório de Auditoria nº 1870/2020 (peça 37) , que anui com as conclusões do Relatório de Auditoria nº 18732 do Denasus (peça 3) e Relatório de Tomada de Contas Especial nº 273/2020 (peça 34) . 
Diante disso, a Secretaria de Controle Interno certificou a irregularidade das contas (peça 38) , acompanhado do parecer do dirigente do órgão de controle interno (peça 39) , tendo o Ministro de Estado da Saúde registrado o conhecimento das conclusões daquele órgão de controle interno (peça 40) . 
Autuada no TCU em 30/11/2020, foi realizada Instrução Preliminar com proposta de citação (peça 43) do empresário individual Guilherme Gomes Coelho Carlos (CPF XXX.536.176-XX, CNPJ 09.660.971/0001-32) , proposta essa que obteve parecer favorável da Subunidade (peça 44) e da Unidade (peça 45) . 
O responsável foi citado por meio dos ofícios:
	Natureza
	Comunicação 
	Data de expedição
	Peça
	Destinatário
	Origem do endereço
	Data da ciência ou motivo da devolução
	Peça da ciência
	Peça da Resposta

	Citação
	Ofício 23505/2021-TCU-Seproc
	17/06/2021
	49
	Guilherme Gomes Coelho Carlos
	Receita Federal
	28/06/2021
	51
	51

	Citação
	Ofício 30934/2021-TCU-Seproc
	17/06/2021
	48
	Guilherme Gomes Coelho Carlos
	Receita Federal
	28/06/2021
	51
	51

 No dia 28/6/2021, foi juntada procuração outorgando ao Sr. Altivo Bernardes de Abreu Oliveira, OAB/MG 110033, ao Sr. Fernando Barbosa Satler, OAB/MG 121595, e ao Sr. Gustavo Gomes Coelho Carlos, OAB/MG 144569, poderes para representar o Sr. Guilherme Gomes Coelho Carlos (peça 50) . 
 No dia 28/6/2021, o Sr. Guilherme Gomes Coelho Carlos apresentou suas alegações de defesa (peça 51) .
ANÁLISE DOS PRESSUPOSTOS DE PROCEDIBILIDADE DA IN/TCU 71/2012
Viabilidade do Exercício do Contraditório e Ampla Defesa
 Verifica-se que não há prejuízo ao contraditório e à ampla defesa, uma vez que não houve o transcurso de mais de dez anos desde o fato gerador sem que tenha havido a notificação dos responsáveis pela autoridade administrativa federal competente (art. 6º, inciso II, c/c art. 19 da IN/TCU 71/2012, modificada pela IN/TCU 76/2016) , pois os recursos transferidos e as despesas impugnadas referem-se aos exercícios de 2015 e 2016, e o responsável foi notificado sobre as irregularidades pela autoridade administrativa competente em 7/1/2020 (peça 9-10) .
Valor de Constituição da TCE
 Verifica-se, também, que o valor atualizado do débito apurado (sem juros) em 1/1/2017 é de R$ 219.258,87, portanto superior ao limite mínimo de R$ 100.000,00, na forma estabelecida conforme os arts. 6º, inciso I, e 19 da IN/TCU 71/2012, modificada pela IN/TCU 76/2016.
VERIFICAÇÃO DA EXISTÊNCIA DE OUTROS DÉBITOS
 Em atenção ao comando contido no item 9.4 do Acórdão 1772/2017-TCU-Plenário (Relator Ministro-Substituto Augusto Sherman Cavalcanti) , e em atendimento ao disposto no art. 6º, § 1º, da Instrução Normativa TCU 71/2012, informa-se que não foi constatada a existência de outros débitos imputáveis ao responsável arrolado nestes autos em demais processos em tramitação no Tribunal. 
EXAME TÉCNICO
Esgotamento da via administrativa do Ministério da Saúde para ressarcimento do dano
 Preliminarmente, oportuno consignar que, nos termos do art. 23, § 1º, do Decreto 7.827/2012, que regulamenta a Lei Complementar 141/2012, e item 9.3.5.2 do Acórdão 1072/2017-TCU-Plenário (Relator Ministro Bruno Dantas) , foram esgotadas, na via administrativa de controle interno do Ministério da Saúde, as medidas para ressarcimento do dano, conforme notificações ao responsável em 16/3/2020 (peça 14-15) .
Caracterização das irregularidades geradoras do dano ao erário
Extrai-se da situação sintetizada na seção "histórico" desta instrução que o tomador de contas identificou como ilícito gerador do dano as seguintes irregularidades, o que teria ocasionado um prejuízo de R$ 209.885,77:
2.2. Irregularidade nas dispensações e/ou na documentação comprobatória de dispensações de medicamentos do Programa Farmácia Popular do Brasil, caracterizada por:
 Ocorrência 1: registro de dispensação de medicamentos sem notas fiscais que comprovem a aquisição;
Dispositivos violados: arts. 23, 39 e 40 da Portaria GM/MS nº 971/2012, vigente de 15/5/2012 a 27/1/2016; e arts. 21, 36 e 37 da Portaria GM/MS nº 111/2016, vigente a partir de 28/1/2016;
Responsável: Sr. Guilherme Gomes Coelho Carlos, empresário individual, no período de 3/3/2015 a 30/11/2016;
Conduta: não apresentar notas fiscais que comprovem a compra e a existência em estoque dos medicamentos dispensados;
Evidência:  Constatação 592561 do Relatório de Auditoria nº 18732 do Denasus (peça 3, p. 7-8) ;
Ocorrência 2: registro de dispensação de medicamentos em nome de pessoas falecidas;
Dispositivos violados: arts. 21 e 23 da Portaria GM/MS nº 971/2012, vigente de 15/5/2012 a 27/1/2016; e arts. 20 e 21 da Portaria GM/MS nº 111/2016;
Responsável: Sr. Guilherme Gomes Coelho Carlos, empresário individual, no período de 3/3/2015 a 30/11/2016;  
Conduta: realizar a dispensação de medicamentos em nome de pessoas falecidas;
Evidência: Constatação 592649 do Relatório de Auditoria nº 18732 do Denasus (peça 3, p. 11-12) ;
Ocorrência 3: não apresentação de cópia do cupom fiscal, vinculado e/ou receitas médicas solicitados;
Dispositivos violados: arts. 21, 22, 23, 39 e 40 da Portaria GM/MS nº 971/2012, vigente de 15/5/2012 a 27/1/2016; e arts. 20, 21, 22, 36 e 37 da Portaria GM/MS nº 111/2016, vigente a partir de 28/1/2016;
Responsável: Sr. Guilherme Gomes Coelho Carlos, empresário individual, no período de 3/3/2015 a 30/11/2016;
Condutas: não apresentar as cópias do cupom fiscal, vinculado e/ou receitas médicas solicitados, os quais servem para atestar a legalidade das dispensações realizadas;
Evidência: Constatação 592567 do Relatório de Auditoria nº 18732 do Denasus (peça 3, p. 10-11) ;
Ocorrência 4: apresentação de cupom fiscal, vinculado e/ou receitas médicas com irregularidades;
Dispositivos violados: art. 40 da Portaria GM/MS nº 971/2012, vigente de 15/5/2012 a 27/1/2016; e art. 37 da Portaria GM/MS nº 111/2016, vigente a partir de 28/1/2016;
Responsável: Sr. Guilherme Gomes Coelho Carlos, empresário individual, no período de 3/3/2015 a 30/11/2016;
Condutas: apresentar cupom fiscal, vinculado e/ou receitas médicas com irregularidades e/ou realizar registro de dispensação de medicamentos de forma divergente ao constante desses documentos;
Evidência: Constatação 592565 do Relatório de Auditoria nº 18732 do Denasus (peça 3, p. 9-10) .
Observação sobre o débito atribuído a cada ocorrência pelo Denasus
 Ao realizar uma dispensação no âmbito do Programa Farmácia Popular do Brasil, o estabelecimento insere todos os dados requeridos no sistema informatizado e recebe a autorização para dispensação do medicamento, bem como o valor que será subsidiado pelo Fundo Nacional da Saúde - FNS e o valor remanescente que, se existir, deverá ser pago pelo cliente. Com a conclusão da operação, mês seguinte a empresa recebe automaticamente em sua conta bancária o valor referente à parte subsidiada pelo FNS. 
 Para ter direito ao reembolso, no entanto, a operação deve seguir os critérios estabelecidos na Portaria que rege o Programa, sob pena de ter que devolver os valores recebidos. Para atestar a legalidade da dispensação é preciso que o estabelecimento guarde e apresente, quando solicitado, as notas fiscais de aquisição dos medicamentos e/ou correlatos junto aos fornecedores, os cupons fiscais de venda, os cupons vinculados assinados pelos beneficiários e as receitas médicas. A ausência ou irregularidade nesses documentos invalida a dispensação e gera a obrigação de o estabelecimento devolver os valores recebidos.
 O Departamento Nacional de Auditoria do SUS - Denasus, quanto realiza auditoria no estabelecimento participante do PFPB, estabelece a ordem em que os documentos serão analisados, normalmente conferindo, no que tange as dispensações realizadas, primeiro as notas fiscais de aquisição dos medicamentos junto aos fornecedores. Ao verificar, para uma dispensação, a ausência ou alguma irregularidade na nota fiscal, tal como o código de barras do medicamento adquirido ser diferente do código do dispensado, a operação é considerada irregular e o valor recebido deverá ser devolvido ao Fundo Nacional de Saúde. Dessa forma, no relatório de auditoria é atribuído o valor referente a essa irregularidade.
 Em seguida, é verificado o cupom fiscal da venda e, novamente, caso não exista ou contenha alguma irregularidade, a dispensação é considerada irregular e o valor recebido deve ser devolvido ao FNS. Caso essa dispensação já tenha sido considerada irregular pela ausência ou irregularidade na nota fiscal de aquisição, ela é excluída do cômputo para não incorrer em duplicidade.
 É possível observar, dessa forma, que nos relatórios de auditoria do Denasus, a maior parte do débito é atribuído à irregularidade de "não apresentação das notas fiscais de aquisição dos medicamentos e/ou correlatos junto aos fornecedores", o que gera distorção na análise das demais irregularidades, gerando a falsa impressão de que a maior parte das irregularidades ocorridas no âmbito do Programa Farmácia Popular do Brasil ocorre somente em virtude da ausência de comprovação da aquisição dos medicamentos dispensados, já que o débito atribuído às demais geralmente é baixo.
 Pelo acima exposto, de forma a não gerar distorções na análise, não serão atribuídos valores individuais a cada uma das ocorrências.
Responsabilização da Pessoa Física dos Empresários Individuais
 Devido ao caráter convenial conferido à relação entre o poder público e o particular no âmbito do Programa Farmácia Popular do Brasil, conforme claramente explicitado nas Portarias que o regem, a jurisprudência do TCU tem se solidificado no sentido de que sejam responsabilizados, além da pessoa jurídica, também seus administradores, pessoalmente, a comprovar a regular aplicação dos recursos públicos desse programa submetidos às suas decisões. Nesse diapasão, acerca das irregularidades constatadas na execução do PFPB, julgados recentes do TCU, a exemplo dos Acórdãos 3796/2020-TCU-Primeira Câmara (Relator Ministro Vital do Rêgo) , 2395/2020-TCU-Primeira Câmara (Relator Ministro-Substituto Weder de Oliveira) , e 2386/2020-TCU-Primeira Câmara (Relator Ministro Augusto Sherman) , têm responsabilizado a pessoa jurídica da farmácia/drogaria credenciada em solidariedade com a pessoa física dos seus administradores, não pelo instituto da desconsideração da personalidade jurídica, mas pela obrigação de prestar contas decorrente da natureza convenial da relação jurídica estabelecida. 
 Sobre o assunto é claro o voto condutor do Acórdão 5259/2018-TCU-Primeira Câmara, (Relator Ministro Vital do Rêgo) :
Com relação à matéria de fato, como bem ressaltou o MPTCU, a norma que instituiu o PFPB (art. 2º, inciso II, da Portaria 184/2011, sucedido pelo art. 2º, inciso II, Portaria 111/2016) atribuiu ao programa, expressamente, a natureza de convênio, por meio do qual é outorgado ao particular (farmácia ou drogaria integrante da rede privada) a gestão de recursos públicos. Assim, ao assumir voluntariamente o múnus público de gestão de recursos do PFPB, o particular se submete à obrigação de prestar contas, conforme disposto no artigo 70, parágrafo único, da Constituição, e, eventual responsabilização em caso mau uso dos recursos geridos, consoante dispõe o artigo 71, inciso II, da CF/1988.
Nesse contexto, compartilho o entendimento do MPTCU, no sentido de que, ao se considerar a gestão de recursos públicos no âmbito de uma pessoa jurídica de direito privado, as decisões das pessoas naturais administradoras dessa pessoa jurídica determinam a destinação a ser dada àqueles recursos públicos. Isso faz com que, além da pessoa jurídica, também seus administradores sejam obrigados, pessoalmente, a comprovar a regular aplicação dos recursos públicos submetidos às suas decisões, a exemplo do que deliberou esta Corte no Acórdão 8969/2016-TCU-Segunda Câmara (Relator Ministro Raimundo Carreiro) .
 Nos casos em que o estabelecimento comercial farmacêutico possui a natureza jurídica de empresa individual, o art. 2º do Decreto-Lei 1.706, de 23 de outubro de 1979 esclarece que as empresas individuais se equiparam a pessoa jurídica apenas para fins fiscais. Dessa forma, por não ser efetivamente uma pessoa jurídica, responde apenas a pessoa física do empresário individual.
 Nesse sentido se manifestou o Ministro Vital do Rego no voto condutor do Acórdão 4508/2020-TCU-Primeira Câmara:
19. Não há dúvidas, na jurisprudência desta Corte de Contas, que a empresa individual não tem personalidade diversa e separada do titular, constituindo-se como única pessoa com único patrimônio, tanto assim que é desnecessária a desconsideração da personalidade jurídica para a condenação de responsável empresário individual. Nesse sentido, os Acórdão 2386/2020-TCU-Primeira Câmara (relator Min. Augusto Sherman) , 4.476/2019-TCU-2ª Câmara (Min. Subst. Marcos Bemquerer) , 8.698/2019-TCU-2ª Câmara (relator Min. Aroldo Cedraz) , 3.201/2018-TCU-2ª Câmara (relator Min. Aroldo Cedraz) , 10.922/2016-TCU-2ª Câmara (Min. Subst. André de Carvalho) , 4.784/2014-TCU1ª Câmara (Min. Benjamin Zymler) e 2.737/2013- TCU-Plenário (Rel. Min. José Jorge) , 1.563/2012TCU-Plenário (Min. Subst. Marcos Bemquerer) , dentre outros. 
 Esse mesmo entendimento é espelhado na doutrina e jurisprudência pátrias, onde o empresário individual, conquanto esteja inscrito no Cadastro Nacional de Pessoas Jurídicas, não é considerado pessoa jurídica, pois equivale a um comerciante exercendo atos de comércio individualmente. Nesse decisum, ao acatar sugestão do representante do Ministério Público, o relator, ao tempo que destacou que o responsável é a pessoa física, adotou posicionamento no sentido de que todas as referências ao empresário individual no processo trarão o seu CPF e o seu CNPJ.
 O caso concreto tratado nesta TCE envolve o empresário individual Sr. Guilherme Gomes Coelho Carlos (CPF XXX.536.176-XX, CNPJ 09.660.971/0001-32) .
 Considerando os ilícitos acima identificados, a imputação de responsabilidade atende aos pressupostos estabelecidos na jurisprudência desta Corte de Contas. Com efeito, há elementos para individualizar as condutas, o nexo de causalidade entre estas e as irregularidades geradoras do dano, bem como está caracterizada a atuação, no mínimo culposa, do responsável, conforme resumido na matriz de responsabilização anexa a esta instrução e demonstrado na descrição das ocorrências listadas no tópico retro "Caracterização das irregularidades geradoras do dano ao erário".
 Encontram-se, dessa forma, elementos probatórios nos autos que autorizam a responsabilização do Sr. Guilherme Gomes Coelho Carlos, na condição de empresário individual.  
 Na seara do Direito Financeiro, é cediço que cabe ao responsável demonstrar, por meio da documentação exigida nos normativos do PFPB, a boa e regular aplicação dos recursos públicos federais geridos no âmbito do referido programa, ainda que tais recursos financeiros lhes tenham sido repassados posteriormente à dispensação dos medicamentos, pois fora feito com base nas informações prestadas pelo estabelecimento comercial farmacêutico à luz das exigências previamente estabelecidas e aceitas pelo ente privado. 
 Cabia ao responsável comprovar, por meio de documentos hábeis (notas fiscais de entrada, receitas médicas, cupons vinculados, cupons fiscais etc) , que as dispensações de medicamentos respeitaram os normativos do programa.
Citações
 Em cumprimento ao Despacho do Secretário da Secex-TCE (peça 45) , foi promovida a citação do responsável por meio dos ofícios:
	Natureza
	Comunicação 
	Data de expedição
	Peça
	Destinatário
	Origem do endereço
	Data da ciência ou motivo da devolução
	Peça da ciência
	Peça da Resposta

	Citação
	Ofício 23505/2021-TCU-Seproc
	17/06/2021
	49
	Guilherme Gomes Coelho Carlos
	Receita Federal
	28/06/2021
	51
	51

	Citação
	Ofício 30934/2021-TCU-Seproc
	17/06/2021
	48
	Guilherme Gomes Coelho Carlos
	Receita Federal
	28/06/2021
	51
	51

Alegações de defesa
 No documento constante da peça 51, o responsável apresentou as seguintes alegações/informações:
Primeira alegação
 Com relação à ocorrência de "registro de dispensação de medicamentos sem notas fiscais que comprovem a aquisição", alega que todas as transações realizadas pela empresa, no âmbito do Programa Farmácia Popular do Brasil, teriam sido idôneas e os destinatários do programa teriam sido atendidos a contento e recebido os medicamentos conforme prescrição médica.
 Alega que a Portaria GM/MS nº 971/2012, vigente à época, ao contrário da atual Portaria nº  111/2016, não exigia a correspondência entre o código de barras preenchido no sistema autorizador e o código de barras do medicamento entregue ao cliente.
 Alega que, durante a vigência da Portaria GM/MS nº 971/2012, a Farmácia/Drogaria poderia, ao dispensar cloridrato de nafazolina, entregar ao beneficiário medicamento de código de barras distinto daquele registrado no sistema, sem que isso representasse qualquer irregularidade.  Alega que era, dessa forma, perfeitamente possível registrar no sistema a venda de cloridrato de nafazolina produzido pelo laboratório X, e, ao dispensá-lo ao beneficiário, entregar aquele formulado pelo laboratório Y, com o mesmo princípio ativo.
 Alega que, embora fosse permitido, naquele tempo, entregar medicamentos com código de barra distinto daquele registrado no sistema, tal situação ocasionava aparente descompasso entre o estoque existente e a quantidade de medicamentos vendidos, o que teria ocorrido no presente caso.
 Alega que em momento algum teria havido vendas simuladas de medicamentos no âmbito do Programa Farmácia Popular do Brasil, tampouco teria ocorrido fraude ou lesão ao erário, pois todos os pacientes/usuários teriam recebido os medicamentos e o Denasus, em momento algum, teria demonstrado que isso não teria ocorrido. 
 Alega, por fim, que o Denasus teria desconsiderado diversas notas fiscais que comprovariam a existência de estoque em quantidade compatível com as vendas realizadas, sob o pretexto de que os códigos de barras eram divergentes.
Análise
 A irregularidade consubstanciada no "registro de dispensação de medicamentos sem a comprovação da aquisição por meio de notas fiscais" ocorre em virtude de as farmácias/drogarias solicitarem autorização para dispensar um medicamento com um determinado código EAN (código de barras) e não comprovarem posteriormente que esse medicamento de fato existia em estoque ou que tenha sido adquirido, apresentando nota fiscal de aquisição de um medicamento com código EAN diverso.
 Conforme art. 17 da Portaria GM/MS nº 971/2012, vigente à época, a autorização de dispensação de medicamentos e correlatos será processada por meio eletrônico, em tempo real, com base no código de barras (EAN) disposto na embalagem do medicamento e/ou correlato. Dessa forma, não se pode dispensar medicamento com código de barras diferente do qual recebeu autorização para dispensar.
 A Portaria GM/MS nº 111/2016, de forma a deixar mais clara tal necessidade, adicionou parágrafo único ao art. 16 (o qual corresponde ao art. 17 da Portaria GM/MS nº 971/2012) , com a informação de que o código de barras informado no sistema autorizador de vendas deverá ser igual ao código de barras da embalagem do medicamento e/ou correlato dispensado ao beneficiário, bem como exemplificou no art. 37 como situação irregular, entre outras, a dispensação ao beneficiário de medicamento e/ou correlato contendo o código de barras diverso daquele informado no sistema autorizador de vendas.
 Dessa forma, não houve mudança no entendimento com a introdução da Portaria GM/MS nº  111/2016, a qual apenas deixou de forma mais clara a necessidade de se dispensar o exato medicamento para o qual foi solicitada autorização para dispensar, e não medicamento diverso. 
 Por fim, verifica-se que mais da metade das dispensações irregulares foram realizadas durante a vigência da Portaria GM/MS nº 111/2016. Não assiste, dessa forma, razão ao responsável.
Segunda alegação
 Com relação à ocorrência de "registro de dispensação de medicamentos em nome de pessoas falecidas", alega que não teria havido má-fé ao realizar tais procedimentos. Alega que tal irregularidade teria decorrido em razão da complexidade na execução do programa e falhas internas da empresa.
 Alega que, à época dos fatos, o sistema de vendas permitia que situações como esta ocorressem e, em virtude disso, o próprio sistema foi posteriormente corrigido pelo Ministério da Saúde, de maneira que, atualmente, dispensações desta natureza seriam imediatamente bloqueadas.
 Alega, por fim, que com vistas a demonstrar boa-fé e vontade de reparar os erros cometidos, no que se refere a este apontamento, a empresa teria promovido a devolução de valores relativos a essas vendas com as devidas correções, registradas no valor de R$ 156,37.
Análise
 Em que pese o sistema não identificar, à época, o óbito do beneficiário, o art. 23 da Portaria GM/MS nº 971/2012, vigente à época, estabelecia que:
Art. 23. Para a comercialização e a dispensação dos medicamentos e/ou correlatos no âmbito do PFPB, as farmácias e drogarias devem obrigatoriamente observar as seguintes condições:
I - apresentação pelo paciente, de documento oficial com foto no qual conste o seu número de CPF, e sua fotografia; e
II - apresentação de prescrição médica, no caso de medicamentos, ou prescrição, laudo ou atestado médico, no caso de correlatos, com as seguintes informações:
a) número de inscrição do médico no CRM, assinatura e carimbo médico e endereço do estabelecimento de saúde;
b) data da expedição da prescrição médica; e
c) nome e endereço residencial do paciente.
Ainda, de acordo com o art. 28 da mesma Portaria: 
Art. 28. Fica dispensada a obrigatoriedade da presença física do paciente, titular da prescrição, laudo ou atestado médico, quando se enquadrar nas seguintes condições:
I - incapacidade nos termos dos art. 3º e 4º do Código Civil, desde que comprovado; e
II - pessoas idosas, com idade igual ou superior a 60 anos.
§ 1º A dispensação dos medicamentos e/ou correlatos, nos casos previstos nos incisos I e II do "caput", somente será realizada mediante apresentação dos seguintes documentos:
I - do paciente, titular da receita, de documento oficial com foto, o qual conste o seu número de CPF, salvo menor de idade que permite a apresentação da certidão de nascimento; e
II - do representante legal, o qual assumirá, juntamente com o estabelecimento, as responsabilidades pela efetivação da transação: CPF e RG.
 Para se eximir da responsabilidade pelo registro de dispensação de medicamentos em nome de pessoas falecidas, é preciso apresentar a documentação que identifique o responsável por comprar os medicamentos em nome de pessoa falecida, o que não ocorreu.
 Com o objetivo de sanear essa irregularidade, o responsável promoveu o recolhimento de R$ 156,37, o qual será creditado a seu favor. 
	DATA DA OCORRÊNCIA
	VALOR ORIGINAL
 (R$) 
	D/C

	24/01/2020
	         156,37 
	C

Terceira alegação
 Com relação às ocorrências de "não apresentação de cópia do cupom fiscal, vinculado e/ou receitas médicas solicitados" e "apresentação de cupom fiscal, vinculado e/ou receitas médicas com irregularidades", alega que pode ter ocorrido alguma irregularidade por parte da empresa no manuseio do Programa Farmácia Popular devido a sua complexidade, mas que nunca teria agido de má-fé, com objetivo de fraudar os cofres públicos, e sempre teria procurado trabalhar e se pautar segundo as regras e normas que norteiam o Programa Aqui Tem Farmácia Popular. Alega que tais irregularidades seriam meramente erros de gestão pontuais, e que a própria norma já traria as penalidades para tais irregularidades.
Análise
 Para atestar a veracidade e legalidade das dispensações realizadas é obrigatório armazenar e manter, por um prazo de 5 (cinco anos) , as notas fiscais de aquisição dos medicamentos e/ou correlatos do Programa junto aos fornecedores, os cupons fiscais de venda, os cupons vinculados assinados pelos clientes e as respectivas receitas médicas. A ausência de qualquer um desses documentos torna impossível atestar a legalidade da dispensação. Tal obrigação decorre do art. 22 da Portaria GM/MS nº 971/2012.
 Como o responsável não logrou comprovar a legalidade de parte das dispensações realizadas no âmbito do PFPB, deverá devolver os valores recebidos a título de ressarcimento aos cofres do FNS. Não assiste, dessa forma, razão ao responsável. 
Culpabilidade
 No âmbito do TCU, é considerado de boa-fé o responsável que, embora tenha concorrido para o dano ao erário ou outra irregularidade, seguiu as normas pertinentes, os preceitos e os princípios do direito. A análise, portanto, é feita sob o ponto de vista objetivo, sem que seja necessária a comprovação de má-fé (dolo) , mas apenas da ausência de boa-fé objetiva (Acórdão 7936/2018-TCU-Segunda Câmara, Relator Ministro-Substituto Augusto Sherman) .
 Dessa forma, não é possível atestar a boa-fé do responsável, já que o dano decorreu justamente do descumprimento das normas e princípios do Programa Farmácia Popular do Brasil - PFPB. É possível afirmar que o responsável tinha consciência da ilicitude dos atos, haja vista ter assinado termo de adesão no qual requereu a habilitação nas condições estabelecidas pela Portaria que rege o Programa, da qual declarou expressamente estar ciente de todo o conteúdo e exigências, as quais aceitou e se comprometeu a cumprir.
Verificação do Prazo de Prescrição da Pretensão Punitiva
 Observa-se não ter ocorrido a prescrição da pretensão punitiva por parte do TCU que, nos termos do entendimento firmado no Acórdão 1441/2016-TCU-Plenário (Relator Ministro Benjamin Zymler) , subordina-se ao prazo geral de prescrição indicado no art. 205 do Código Civil, qual seja, dez anos contados a partir da data de ocorrência da irregularidade sancionada, nos termos do art. 189 do Código Civil. As irregularidades discutidas nesta TCE ocorreram nos exercícios de 2015 e 2016, bem como houve interrupção do prazo prescricional, em 7/5/2021, em função do ato que determinou a citação (peça 45) , portanto há menos de 10 anos, não restando caracterizada a prescrição da pretensão punitiva.
CONCLUSÃO
 Em face da análise promovida na seção "Exame Técnico", propõe-se rejeitar as alegações de defesa apresentadas pelo Sr. Guilherme Gomes Coelho Carlos (CPF XXX.536.176-XX, CNPJ 09.660.971/0001-32) , uma vez que não foram suficientes para sanear as irregularidades a ele atribuídas.
 Por fim, inexistindo nos autos elementos que demonstrem a boa-fé do responsável ou a ocorrência de outros excludentes de culpabilidade, conforme exposto na seção "Culpabilidade", devem suas contas ser, desde logo, julgadas irregulares, nos termos do art. 202, § 6º, do Regimento Interno/TCU, procedendo-se à sua condenação em débito e à aplicação da multa prevista no art. 57 da Lei 8.443/1992.
PROPOSTA DE ENCAMINHAMENTO
 Diante do exposto, submetem-se os autos à consideração superior, propondo:
rejeitar as alegações de defesa apresentadas pelo empresário individual Guilherme Gomes Coelho Carlos (CPF XXX.536.176-XX, CNPJ 09.660.971/0001-32) ;
com fundamento nos arts. 1º, inciso I, 16, inciso III, alíneas "b" e "c", da Lei 8.443/1992 c/c os arts. 19 e 23, inciso III, da mesma Lei, e com arts. 1º, inciso I, 209, inciso II e III, 210 e 214, inciso III, do Regimento Interno, que sejam julgadas irregulares as contas do empresário individual Guilherme Gomes Coelho Carlos (CPF XXX.536.176-XX, CNPJ 09.660.971/0001-32) , e condená-lo ao pagamento das quantias a seguir especificadas, com a fixação do prazo de quinze dias, a contar das notificações, para comprovar, perante o Tribunal (art. 214, inciso III, alínea "a", do Regimento Interno) , o recolhimento das dívidas aos cofres do Fundo Nacional de Saúde, atualizadas monetariamente e acrescidas dos juros de mora, calculados a partir das datas discriminadas, até a data dos recolhimentos, na forma prevista na legislação em vigor, abatendo-se, na oportunidade, os valores já ressarcidos:
	DATA DA OCORRÊNCIA
	VALOR ORIGINAL
 (R$) 
	D/C

	03/03/2015
	           35,98 
	D

	03/03/2015
	     3.897,30 
	D

	03/03/2015
	         745,20 
	D

	02/04/2015
	     3.795,33 
	D

	05/05/2015
	     3.098,07 
	D

	05/05/2015
	           49,68 
	D

	12/06/2015
	     4.062,90 
	D

	12/06/2015
	           19,20 
	D

	15/06/2015
	         111,78 
	D

	03/07/2015
	     4.292,00 
	D

	05/08/2015
	     5.246,90 
	D

	06/08/2015
	           12,42 
	D

	31/08/2015
	     6.405,70 
	D

	31/08/2015
	           19,20 
	D

	14/10/2015
	     6.968,80 
	D

	14/10/2015
	           24,84 
	D

	30/10/2015
	     8.601,40 
	D

	18/12/2015
	         126,74 
	D

	18/12/2015
	         354,20 
	D

	18/12/2015
	     8.537,75 
	D

	18/12/2015
	         876,20 
	D

	18/12/2015
	         137,16 
	D

	21/01/2016
	         375,50 
	D

	21/01/2016
	           36,45 
	D

	21/01/2016
	           90,40 
	D

	21/01/2016
	     8.771,60 
	D

	21/01/2016
	         186,76 
	D

	17/02/2016
	           24,03 
	D

	17/02/2016
	         104,40 
	D

	17/02/2016
	           28,77 
	D

	17/02/2016
	     9.990,25 
	D

	17/02/2016
	           16,80 
	D

	07/03/2016
	   10.412,75 
	D

	07/03/2016
	           16,80 
	D

	07/03/2016
	             2,40 
	D

	09/03/2016
	           24,03 
	D

	09/03/2016
	           12,96 
	D

	01/04/2016
	   10.509,45 
	D

	01/04/2016
	           18,00 
	D

	01/04/2016
	           14,58 
	D

	01/04/2016
	           12,15 
	D

	01/04/2016
	           69,30 
	D

	29/04/2016
	   11.785,15 
	D

	29/04/2016
	           61,20 
	D

	29/04/2016
	         121,50 
	D

	03/05/2016
	         168,48 
	D

	03/05/2016
	           12,15 
	D

	03/05/2016
	           34,29 
	D

	02/06/2016
	           49,14 
	D

	02/06/2016
	           12,15 
	D

	02/06/2016
	           27,27 
	D

	03/06/2016
	   13.220,15 
	D

	03/06/2016
	           69,30 
	D

	03/06/2016
	           27,60 
	D

	30/06/2016
	   13.851,15 
	D

	30/06/2016
	           88,20 
	D

	30/06/2016
	           36,45 
	D

	30/06/2016
	           12,15 
	D

	30/06/2016
	           69,30 
	D

	03/08/2016
	           34,00 
	D

	03/08/2016
	         141,70 
	D

	03/08/2016
	           19,17 
	D

	03/08/2016
	   14.030,10 
	D

	03/08/2016
	         112,70 
	D

	09/09/2016
	   14.100,10 
	D

	09/09/2016
	           21,31 
	D

	09/09/2016
	           55,80 
	D

	09/09/2016
	         143,30 
	D

	09/09/2016
	           19,17 
	D

	30/09/2016
	           35,35 
	D

	30/09/2016
	           26,19 
	D

	03/10/2016
	   14.835,05 
	D

	03/10/2016
	         137,70 
	D

	03/10/2016
	           63,00 
	D

	11/11/2016
	             6,30 
	D

	11/11/2016
	   13.826,80 
	D

	11/11/2016
	           14,29 
	D

	11/11/2016
	           69,30 
	D

	11/11/2016
	           12,15 
	D

	29/11/2016
	         159,50 
	D

	29/11/2016
	   14.267,40 
	D

	29/11/2016
	           82,50 
	D

	30/11/2016
	           28,33 
	D

	30/11/2016
	           19,17 
	D

	24/01/2020
	         156,37 
	C

aplicar ao Sr. Guilherme Gomes Coelho Carlos (CPF XXX.536.176-XX) , a multa prevista no art. 57 da Lei 8.443/1992 c/c o art. 267 do Regimento Interno, com a fixação do prazo de quinze dias, a contar das notificações, para comprovar, perante o Tribunal (art. 214, inciso III, alínea "a", do Regimento Interno) , o recolhimento das dívidas aos cofres do Tesouro Nacional, atualizadas monetariamente desde a data do Acórdão até a dos efetivos recolhimentos, se forem pagas após o vencimento, na forma da legislação em vigor;
autorizar, desde logo, nos termos do art. 28, inciso II, da Lei 8.443/1992, a cobrança judicial das dívidas, caso não atendidas as notificações;
autorizar, desde logo, e com fundamento no art. 26, da Lei 8.443/1992 c/c o art. 217, do Regimento Interno do TCU, caso seja do interesse do responsável, o parcelamento das dívidas em até 36 parcelas, devendo incidir, sobre cada uma, os encargos legais devidos, sem prejuízo de alertá-lo de que, caso opte por essa forma de pagamento, a falta de comprovação do recolhimento de qualquer parcela implicará o vencimento antecipado do saldo devedor, nos termos do art. 26, parágrafo único, e 59, da Lei 8.443/1992 c/c o art. 217, § 2º, do Regimento Interno do TCU;
enviar cópia do Acórdão que vier a ser prolatado à Procuradoria da República no Estado de Minas Gerais, nos termos do § 3º do art. 16 da Lei 8.443/1992, c/c o § 7º do art. 209 do Regimento Interno do TCU, para adoção das medidas cabíveis, e ao Fundo Nacional de Saúde e aos responsáveis, para ciência, e informar-lhes que a deliberação, acompanhada do Relatório e do Voto que a fundamenta, está disponível para a consulta no endereço www.tcu.gov.br/acordaos, além de esclarecer que, caso requerido, o TCU poderá fornecer sem custos as correspondentes cópias, de forma impressa;
 informar à Procuradoria da República no Estado de Minas Gerais que, nos termos do parágrafo único do art. 62 da Resolução TCU 259/2014, os procuradores e membros do Ministério Público credenciados nesta Corte podem acessar os presentes autos de forma eletrônica e automática, ressalvados apenas os casos de eventuais peças classificadas como sigilosas, as quais requerem solicitação formal.
É o relatório.

Altivo Bernardes de Abreu Oliveira (OAB/MG 110.033), Fernando Barbosa Satler (OAB/MG 121.595) e Gustavo Gomes Coelho Carlos (OAB/MG 144.569).

Subprocurador-Geral Lucas Rocha Furtado.

TOMADA DE CONTAS ESPECIAL. PROGRAMA FARMÁCIA POPULAR. PREJUÍZOS DECORRENTES DA PRÁTICA DE ATOS NÃO CONSENTÂNEOS À LEGISLAÇÃO DO PROGRAMA. IRREGULARIDADE DAS CONTAS, CONDENAÇÃO EM DÉBITO E APLICAÇÃO DE MULTA.

TOMADA DE CONTAS ESPECIAL (TCE)

Secretaria de Controle Externo de Tomada de Contas Especial (SecexTCE).

Em exame, tomada de contas especial (TCE) instaurada pelo Fundo Nacional de Saúde/Ministério da Saúde (FNS/MS) em desfavor do empresário individual Sr. Guilherme Gomes Coelho Carlos (CPF 055.536.176-42, CNPJ 09.660.971/0001-32) , em razão da aplicação irregular dos recursos do Sistema Único de Saúde (SUS) no âmbito do Programa Farmácia Popular do Brasil - Aqui Tem Farmácia Popular, no período de 3/3/2015 a 30/11/2016.
Auditoria realizada pelo Denasus identificou que o estabelecimento comercial causou prejuízo ao referido programa, em decorrência de práticas contrárias às normas estabelecidas pelo Ministério da Saúde, no que tange ao (i) registro de dispensação de medicamentos sem apresentação de notas fiscais de aquisição; (ii) registro de dispensação de medicamentos em nome de pessoas falecidas; (iii) não apresentação de cópia do cupom fiscal, vinculado e/ou receitas médicas solicitados; e (iv)  apresentação de cupom fiscal, vinculado e/ou receitas médicas com irregularidades.
O dano apurado pelo órgão de fiscalização foi da ordem de R$ 209.885,77, em valores históricos.
No âmbito deste Tribunal, a responsabilização recaiu sobre a pessoa física do empresário, posto que as empresas individuais não possuem personalidade jurídica, conforme entendimento constante do voto condutor dos Acórdão 4508/2020-TCU-Primeira Câmara, 2.737/2013-TCU-Plenário, dentre outros.
Instada a apresentar alegações de defesa, conforme avisos de recebimento (peças 53 e 54) , o responsável apresentou suas alegações de defesa (peça 51) .
A unidade técnica propôs, em uníssono, o julgamento pela irregularidade das contas do responsável, a condenação no débito apurado e a aplicação de multa.
O MPTCU, neste ato representado pelo Subprocurador-Geral Lucas Rocha Furtado, anuiu à proposta de mérito da unidade técnica.
Feito esse breve histórico passo à análise de mérito destes autos.
Acompanho as manifestações precedentes, cujas análises adoto como minhas razões de decidir. De fato, restaram caracterizadas as irregularidades apontadas, relacionadas aos prejuízos decorrentes do descumprimento das regras do Programa Farmácia Popular, e a responsabilidade do empresário envolvido, que se utilizou de recursos públicos sem a apresentação de sua regular aplicação.
A defesa apresentada pelo responsável não trouxe aos autos elementos que pudessem elidir as irregularidades apuradas em auditoria do Denasus, motivo pelo qual entendo correta a proposta formulada pela unidade técnica de irregularidade das contas do responsável e sua condenação em débito.
Não está caracterizada nos autos a prescrição da pretensão punitiva deste Tribunal, motivo pelo qual proponho também a aplicação da multa prevista no art. 57 da Lei 8.443/1992. As irregularidades discutidas nestes autos ocorreram nos exercícios de 2015 e 2016 e o ato que determinou a citação foi expedido em 7/5/2021 (peça 45) , antes, portanto, do interregno de dez anos previsto no art. 205 do Código Civil, utilizado subsidiariamente por este Tribunal, conforme Acórdão 1441/2016-TCU-Plenário.
Quanto à responsabilização nesta tomada de contas especial, permito-me fazer uma breve reflexão sobre o tema.
 Não há dúvidas, na jurisprudência desta Corte de Contas, que a empresa individual não tem personalidade diversa e separada do titular, constituindo-se como única pessoa com único patrimônio, tanto assim que é desnecessária a desconsideração da personalidade jurídica para a condenação de responsável empresário individual. Nesse sentido, os Acórdão 2386/2020-TCU-Primeira Câmara (relator Min. Augusto Sherman) , 4.476/2019-TCU-2ª Câmara (Min. Subst. Marcos Bemquerer) , 8.698/2019-TCU-2ª Câmara (relator Min. Aroldo Cedraz) , 3.201/2018-TCU-2ª Câmara (relator Min. Aroldo Cedraz) , 10.922/2016-TCU-2ª Câmara (Min. Subst. André de Carvalho) , 4.784/2014-TCU-1ª Câmara (Min. Benjamin Zymler) e 2.737/2013- TCU-Plenário (Rel. Min. José Jorge) , 1.563/2012-TCU-Plenário (Min. Subst. Marcos Bemquerer) , dentre outros.
Esse mesmo entendimento é espelhado na doutrina e jurisprudência pátrias, onde o empresário individual, conquanto esteja inscrito no Cadastro Nacional de Pessoas Jurídicas, não é considerado pessoa jurídica, pois equivale a um comerciante exercendo atos de comércio individualmente.
O Tribunal de Justiça de Santa Catarina explicou muito bem que o comerciante singular, vale dizer, o empresário individual é a própria pessoa física ou natural, respondendo os seus bens pelas obrigações que assumiu, quer sejam civis quer comerciais. A transformação de firma individual em pessoa jurídica é uma ficção do direito tributário, somente para o efeito do imposto de renda (Ap. cív. 8.447 - Lages, in Bol. Jur. ADCOAS, 18.878/73) 
Como o empresário individual não é considerado pessoa jurídica, seu patrimônio se confunde com o de seu empreendimento. Nesse sentido, o decidido pelo STJ no REsp 594.832/RO, relatora Min. Nancy Andrighi, na 3ª Turma, julgado em 28/06/2005 (DJ 01/08/2005, p. 443) , que invalidou doação feita pela empresa individual por falta de outorga uxória, conforme excerto da ementa do julgado, verbis:
Processual civil. Recurso especial. Ação rescisória. Agravo retido. Inviabilidade. Embargos de declaração. Não demonstração da omissão, contradição ou obscuridade. Patrimônio do empresário individual e da pessoa física. Doação. Invalidade. Ausência de outorga uxória.  Erro de fato. Tema controvertido. Violação a literal disposição de lei.
[...]
-Empresário individual é a própria pessoa física ou natural, respondendo os seus bens pelas obrigações que assumiu, quer civis quer comerciais.
- Indispensável a outorga uxória para efeitos de doação, considerando que o patrimônio da empresa individual e da pessoa física, nada mais são que a mesma realidade. Inválido, portanto, o negócio jurídico celebrado.
Menciono, ainda, outro julgado que também elucida bem a questão do patrimônio da empresa individual (Agravo de Instrumento AI 7923751 PR 0792375-1 (TJ-PR) :
Ementa: AÇÃO INTERPOSTA EM FACE DA FIRMA INDIVIDUAL. ARRESTO DOS BENS EM NOME DO TITULAR DA EMPRESA. POSSIBILIDADE. DESCONSIDERAÇÃO DA PERSONALIDADE JURÍDICA. NÃO APLICAÇÃO. PATRIMÔNIO DA FIRMA INDIVIDUAL QUE SE CONFUNDE COM O DA PESSOA FÍSICA. 
Conforme entendimento da doutrina e da jurisprudência a empresa individual é mera ficção jurídica, criada para habilitar a pessoa natural a praticar atos de comércio, com vantagens do ponto de vista fiscal. Nesse contexto, tem-se que a empresa individual, embora para fins tributários, seja considerada pessoa jurídica, fora desse plano ela é a própria pessoa física. Assim, o patrimônio de uma empresa individual se confunde com o de seu titular, admitindo-se, por consequência, o arresto dos bens em nome deste. Agravo de Instrumento provido.
Quanto à jurisprudência deste Tribunal, pelo que pude observar, não há uniformidade quanto à forma de condenar essa sociedade individual. Em alguns julgados, há a condenação tanto da sociedade empresária quanto do empresário individual. Em outros, somente a pessoa física é condenada ao pagamento do débito. 
Em todos os casos, entretanto, é observada a não aplicação de multa à firma individual e ao empresário individual, simultaneamente, de forma a não caracterizar o bis in idem, posto que o patrimônio envolvido é único.
Em meus julgados, optei por condenar somente os empresários individuais, dada a confusão patrimonial existente entre o empresário e a firma individual, não vislumbrando motivos para a condenação solidária da empresa, até diante da ausência de personalidade jurídica desta última. 
Posteriormente, aquiescendo à preocupação externada pelo Min. Augusto Sherman no voto condutor do Acórdão 11855/2019-TCU-Primeira Câmara, de que a existência de um CNPJ para a firma individual, ainda que não importasse em personalidade jurídica distinta da do empresário, poderia resultar, talvez até por equívoco, em distinta propriedade de bens nos cadastros de entidades como bancos, cartórios e departamento de trânsito, passei a incluir nos acórdãos de minha relatoria, acolhendo proposta do MPTCU, os números do CPF e do CNPJ ao lado do nome do empresário individual, buscando, na mesma linha do acórdão acima mencionado, ampliar as buscas de bens em caso de eventual cobrança judicial posterior.
Mais recentemente, os Acórdão 5797/2020-TCU-Primeira Câmara e 1.089/2020-TCU-2ª Câmara defenderam a condenação solidária da empresa individual e do empresário, sempre com o intuito de conferir maior eficácia na busca de bens e no ressarcimento em fase de execução de dívida.
Nesse caso, em que o meu dilema era considerar as peculiaridades da empresa individual, a ausência de patrimônio distinto do empresário e a falta de personalidade jurídica, que justificariam, por questões de lógica jurídica, a condenação somente do empresário individual, ou a eventual possibilidade de frustrar, de algum modo, o ressarcimento ao erário, diante da ausência de menção no acórdão da empresa individual, ponderei que a recomposição do erário deveria ser minha maior preocupação, motivo pelo qual passei a acompanhar as propostas que condenavam solidariamente o empresário e a empresa individual.
No caso em exame, a unidade técnica somente procedeu à citação do empresário individual. Nessa hipótese, não parece adequado incluir na condenação a menção à empresa individual, ainda que com a pessoa física se confunda.
Em atenção ao princípio da economicidade, entendo que a melhor solução para resolver o problema suscitado no Acórdão 11855/2019-TCU-Primeira Câmara, neste caso concreto, será a inclusão do CNPJ ao lado do CPF da empresária individual, o que possibilitará a ampliação da busca pelos bens na fase de execução, sem que seja preciso retornar o processo à unidade técnica para notificar a empresa individual que, em última análise, não possui personalidade jurídica.
Por fim, acompanho a jurisprudência pacífica quanto à imposição de multa somente ao empresário individual.
	Dessa forma, face à inexistência nos autos de documentos que afastem as irregularidades apontadas nestes autos, acompanho a proposta de encaminhamento oferecida pela unidade técnica, com apoio do MPTCU, e voto pela adoção da minuta de acórdão que trago à consideração deste colegiado.
TCU, Sala das Sessões, em 24 de maio de 2022.
Ministro VITAL DO RÊGO 
Relator